臺灣高等法院刑事判決　　　　　　　100年度上訴字第3545號
上　訴　人
即　自訴人　藍乾來
　　　　　　藍福連
共同代理人　林瑞富律師
被　　　告　藍秋福
上列上訴人因自訴被告偽造文書等案件，不服臺灣臺北地方法院
99年度自字第91號，中華民國100年10月31日第一審判決，提起
上訴，本院判決如下：
    主  文
上訴駁回。
    理  由
一、自訴意旨略以：上訴人即自訴人藍乾來、藍福連（下稱自訴
    人等）為祭祀公業藍引之派下員，被告藍秋福明知自己與親
    兄弟藍秋金、藍秋富、堂叔藍榮遜、藍田塗、藍萬安、藍沂
    田、堂弟藍政雄、藍罔市等9人共同先祖藍燕清，並非祭祀
    公業藍引之直系血親卑親屬，為覬覦祭祀公業藍引在臺北市
    內湖區之龐大地產，即臺北市○○區○里○段○○○段31-1
    地號等50筆土地，近10幾年來內湖地價大幅上揚，乃以派下
    權分享該龐大地產為誘引，唆動其餘8人共同於民國86年7月
    15日向臺灣板橋地方法院提起民事訴訟，請求確認渠等就祭
    祀公業藍引之派下權存在。上開民事訴訟事件，先經臺灣板
    橋地方法院以86年度重訴字第324號判決原告之訴駁回，原
    告不服提起上訴後，經本院以91年度重上訴字第192號廢棄
    原判決，改判渠等確認對祭祀公業藍引之派下權存在，嗣經
    最高法院以93年度台上字第901號廢棄原判決，並發回更審
    ，再經本院以93年度重上更(一)字第64號廢棄原判決，仍判決
    確認渠等對祭祀公業藍引之派下權存在，被告不服提起上訴
    後，經最高法院以95年度台上字第1439號駁回上訴後確定。
    於前揭民事訴訟進行中被告曾提出偽造之被告家中神主牌
    、分擔稅紀錄單、第6次派下員大會開會通知書、藍
    清智於92年6月5日所出具不實之證明書、藍清智、藍俊雄
    、藍莆森、藍英雪4人於91年8月1日共同出具之認諾書、
    藍英雪於94年4月20日出具致臺灣臺北地方法院刑事庭之親
    筆信（該信後經轉呈於本院93年度重上更(一)字第64號民事庭
    ）、藍莆森、藍俊雄、藍清智於93年5月25日出具之虛偽
    不實證明書、藍昇源於93年5月26日出具之證明書、藍
    英雪於93年6月1日親筆出具之證明書、偽造墓碑上偽刻世
    代祖先系統表等文書作為訴訟上之證據，因認被告涉犯刑法
    第216條、第210條之行使偽造私文書罪、同法第216條、第2
    15條之行使業務登載不實文書罪、同法第214條之使公務員
    登載不實罪及同法第339條之詐欺罪等罪嫌。
二、按犯罪之被害人得提起自訴，刑事訴訟法第319條第1項前段
    定有明文，此所謂被害人，係以因犯罪而直接被害或受害之
    人為限（最高法院68年台上字第214號、75年台上字第742號
    判例參照）。又犯罪事實之一部提起自訴者，他部雖不得自
    訴，亦以得提起自訴論，但不得提起自訴部分係較重之罪，
    或其第一審屬於高等法院管轄，或刑事訴訟法第321條之情
    形者，不在此限，刑事訴訟法第319條第3項亦有明文。
三、經查：
  (一)本件自訴人等提起自訴，認被告係犯刑法第216條、第210條
    之行使偽造私文書罪、同法第216條、第215條行使業務登載
    不實文書罪、同法第214條之使公務員登載不實罪及同法第3
    39條之詐欺罪等犯嫌。依自訴人主張之犯罪事實加以觀察及
    參酌自訴代理人之陳述內容（見原審卷第63至64、92至93頁
    反面、155至156頁），自訴意旨所指被告所犯上開各罪之間
    ，應具有方法、目的之牽連關係，而屬修正前刑法第55條後
    段牽連犯之裁判上一罪之關係。是依前揭規定，倘就屬於牽
    連犯之裁判上一罪之數罪名提起自訴，而其中較重之罪部分
    係不得提起自訴，縱其餘較輕之罪部分得提起自訴，依法就
    全部之罪仍均不得提起自訴。又按偽造文書與行使偽造文書
    係兩行為，行使偽造文書者，非必偽造該文書，倘偽造後復
    持以行使，因偽造為低度行為，行使為高度行為，偽造之低
    度行為始為行使之高度行為所吸收，而祇論以行使一罪（最
    高法院98年度台上字第3141號判決意旨參照）。自訴意旨既
    主張被告偽造私文書並向法院行使之，則偽造之低度行為，
    應為行使之高度行為所吸收，而僅論以行使偽造私文書罪。
    再按詐欺取財罪與行使偽造私文書罪其最重本刑均為5年有
    期徒刑，但詐欺取財罪之最輕本刑為罰金刑，行使偽造私文
    書罪則為有期徒刑2月，依刑法第35條規定，應以行使偽造
    私文書罪之刑為重，司法院著有19年院字第312號解釋可資
    參照（最高法院85年度台上字第496號判決意旨參照）。則
    自訴意旨所指被告涉犯前揭各罪之法定刑，應以行使偽造私
    文書罪為最重，灼然至明。是自訴人等上訴意旨謂：上開各
    罪，應以法定刑均為5年以下有期徒刑之第210條及第339條
    為最重，而非第216條云云，自非的論。
  (二)又按「犯罪之被害人得提起自訴；又不得提起自訴而提起者
    ，應諭知不受理之判決，刑事訴訟法第319條第1項前段、第
    334條分別定有明文。所謂犯罪之被害人係指因犯罪而直接
    被害之人而言，亦即其法益因他人之犯罪而直接受侵害者，
    始屬犯罪之直接被害人，而得提起自訴。被告係於上訴人被
    訴妨害公務案件審理中為證人，到庭陳述，並提出修繕前開
    欄杆之「收據」，以佐其說；該「收據」乃承包商陳定舉、
    陳謝宗出具予照善寺（按被告為照善寺住持），上訴人並非
    「收據」上所載之製作名義人。而被告之證言及所提證物是
    否真實可信，尚繫於法院綜合全部證據資料斟酌判斷之，不
    因被告於訴訟中提出，即使上訴人之法益直接受有損害，自
    非犯罪之直接被害人」，此有最高法院91年度台上字第2846
    號判決意旨足資參照。查本件自訴人等雖指訴前揭至各
    該文書均係偽造之私文書，惟揆諸前揭判決意旨，自訴人等
    既非該等文書之製作名義人，且被告於民事訴訟中所提出之
    證物，是否真實可信，尚須經受訴法院調查、辯論，並綜合
    全部證據資料斟酌判斷之，自訴人等亦得提出反證以辯駁或
    彈劾，並不因被告於訴訟中提出，即使自訴人等之法益直接
    受有損害，自訴人等自非犯罪之直接被害人甚明。是自訴人
    等徒憑己見，於上訴理由中稱：訴訟中各法院因相信被告所
    提出之該等虛偽不實文書，致為錯誤判決，導致自訴人派下
    權益遭稀釋受害，自訴人當然為犯罪之直接被害人，法院不
    可能是被害人，其僅係被告之利用工具，乃屬間接正犯云云
    ，即非可採。
四、綜上所述，本件自訴意旨所指被告涉犯之各罪，既屬牽連犯
    之裁判上一罪關係，且其中較重之行使偽造私文書罪，因自
    訴人等非犯罪之直接被害人，爰不得提起自訴，縱其餘較輕
    之罪得提起自訴，依刑事訴訟法第319條第3項規定，乃全部
    不得提起自訴。原審同上見解，依刑事訴訟法第334條、第3
    43條、第307條諭知自訴不受理，核無違誤。自訴人等仍執
    陳詞認渠等係被告犯罪之直接被害人，有權提起自訴，指摘
    原判決不當云云，為無理由，應予駁回，並不經言詞辯論為
    之。
據上論斷，應依刑事訴訟法第368條、第372條，判決如主文。
中    華    民    國   100    年    12    月    29    日
                     刑事第五庭  審判長法  官  王敏慧
                                       法  官  白光華
                                       法  官  崔玲琦
以上正本證明與原本無異。
如不服本判決，應於收受送達後10日內向本院提出上訴書狀，其
未敘述上訴之理由者並得於提起上訴後10日內向本院補提理由書
（均須按他造當事人之人數附繕本）「切勿逕送上級法院」。
                                       書記官  馬佳瑩
中    華    民    國   100    年    12    月    30    日